ACORDAO-COMPLETO-2556439

ACÓRDÃO 2795/2022 ATA 47/2022 - PLENÁRIO

VISTOS, relatados e discutidos estes autos de solicitação formulada pelo Exmo. Sr. Senador Jáder Barbalho, para que o TCU adote providências cabíveis com relação a possíveis sobrepreço e superfaturamento nas obras do sistema viário de transporte urbano por ônibus rápido (Bus Rapid Transit - BRT) na cidade de Belém/PA, detectados em trabalho de fiscalização da Controladoria-Geral da União (CGU) ,
ACORDAM os ministros do Tribunal de Contas da União, reunidos em sessão do Plenário, ante as razões expostas pelo relator, em:
9.1. conhecer da presente solicitação, com fundamento no art. 59, inciso II, da Resolução TCU 259/2014;
9.2. dar ciência ao Senador Jáder Barbalho da presente deliberação, acompanhada das peças que o fundamentam;
9.3. encerrar estes autos nos termos do art. 169, inciso V, do Regimento Interno.

Solicitação formulada por Senador da República para que o TCU adote providências cabíveis com relação a possíveis sobrepreço e superfaturamento nas obras do sistema viário de transporte urbano por ônibus rápido (Bus Rapid Transit - BRT) na cidade de Belém/PA, detectados em trabalho de fiscalização da Controladoria-Geral da União (CGU).

Caixa Econômica Federal, Município de Belém/PA.

3. Interessado: Senador Jáder Barbalho.

13.1. Ministros presentes: Bruno Dantas (na Presidência), Walton Alencar Rodrigues, Vital do Rêgo, Jorge Oliveira e Antonio Anastasia.
13.2. Ministros-Substitutos convocados: Augusto Sherman Cavalcanti (Relator) e Marcos Bemquerer Costa.
13.3. Ministro-Substituto presente: Weder de Oliveira.

AUGUSTO SHERMAN

Adoto, como relatório, a instrução elaborada no âmbito da Secretaria de Fiscalização de Infraestrutura Urbana, que contou com a anuência dos dirigentes da unidade técnica (peças 42-44) :
"INTRODUÇÃO
Trata-se de solicitação de lavra do Exmo. Sr. Senador Jáder Barbalho, datada de abril de 2018, para que o TCU adote providências cabíveis com relação a possíveis sobrepreço e prejuízos nas obras do sistema viário de transporte urbano por ônibus rápido (Bus Rapid Transit - BRT)  na cidade de Belém/PA, detectados em trabalho de fiscalização da Controladoria-Geral da União (CGU) ocorrida entre outubro de 2015 e fevereiro de 2016. Ao todo, o empreendimento implicou a aplicação de quantia superior a R$ 646 milhões, de acordo com informação prestada pelo solicitante à peça 1, p. 1.
Mencionada fiscalização concentrou-se sobre um dos diversos contratos celebrados entre a Prefeitura Municipal de Belém e empresas de engenharia, destinados à construção do sistema BRT/Belém. Mais especificamente, a CGU debruçou-se sobre o Contrato 152/2014-SEURB, celebrado em dezembro de 2014 com o Consórcio EIT/PAULITEC (CNPJ 05.055.041/0001-07) , formado pelas empresas EIT construções S/A e Paulitec Construções S/A e pactuado no valor inicial de aproximadamente R$ 264 milhões (peça 36, p. 2) . Custearam-no recursos oriundos do Contrato de Financiamento 393.644-79/13, celebrado em maio de 2013 entre a Prefeitura Municipal de Belém e a Caixa Econômica Federal (CEF) , no valor total de R$ 314 milhões (peça 7) . 
Ao segregar desse contrato uma amostra de serviços correspondente a cerca de R$ 155 milhões, a CGU constatou, na ocasião, um suposto sobrepreço de R$ 40.936.709,62 e um superfaturamento de R$ 6.308.960,06.
Sinteticamente, na amostra examinada, a CGU concluiu sobretudo existirem deficiências no projeto básico de engenharia, fiscalização insuficiente, sobrepreço e superfaturamento em vários serviços, medições a maior do efetivamente executado, cobrança da contratada por serviços não realizados e composições de preços incompatíveis com o porte da obra. 
HISTÓRICO
Consignou-se, na instrução inicial à peça 9, que a fiscalização da CGU atendera solicitação do Ministério Público Federal e seu resultado, expresso no Relatório de Demandas Externas 201408090, serviria para o órgão de controle avaliar projetos de mobilidade urbana apoiados pelo Ministério das Cidades em todo o país (ver também peça 1, p. 6) . A CGU encaminhou o citado relatório ao Ministério Público do Estado do Pará e à CEF.
Ao considerar que os recursos do Contrato de Financiamento 393.644-79 destinariam ao tomador (Prefeitura Municipal de Belém) recursos do Fundo de Garantia por Tempo de Serviço (FGTS) , garantidos por receitas provenientes do Fundo de Participação dos Municípios (FPM) , conforme cláusulas primeira, item 1 e décima terceira, item 13.1.1 à peça 7, o autor da instrução à peça 9, amparando-se em jurisprudência desta Corte de Contas, concluiu que, em tais casos, o TCU "avalia apenas a regularidade da operação de crédito e zela para que os recursos alcancem sua finalidade e para que as garantias oferecidas pelo tomador sejam suficientes" (peça 9, p. 2) . 
Consequentemente, ainda na instrução inicial, compreendeu a unidade instrutora à época, Secretaria de Controle Externo do TCU no Pará (Secex/PA) , tratar-se de matéria não sujeita ao exame do TCU, mas do Tribunal de Contas dos Municípios do Estado do Pará (TCM/PA) . Dessa forma, a então unidade instrutora submeteu à apreciação do relator proposta de envio ao solicitante da minuta à peça 8, contendo essencialmente as conclusões a que chegara sobre o tema.
Ao recepcionar o processo, o relator, Ministro Augusto Sherman Cavalcanti, não obstante tenha perfilhado parcialmente ao posicionamento da unidade técnica, destacou a competência do TCU de fiscalizar a atuação da CEF "na gestão do contrato de financiamento e, consequentemente, na proteção aos recursos do FGTS utilizados na operação" (peça 11, p. 1) .
Tendo em vista competir à CEF acompanhar a execução do objeto do contrato de financiamento - por meio de engenheiros e arquitetos do seu quadro ou por prepostos - com a finalidade de aferir a aplicação dos recursos desembolsados ou a desembolsar, o relator determinou à Secex/PA diligenciar o agente financeiro para colher as medidas saneadoras adotadas relativas a sobrepreço e prejuízos apontados pela CGU no Relatório de Demandas Externas 201408090.
Expedida a comunicação determinada pelo relator, a CEF manifestou-se à peça 14. A análise da Secex/PA sobre a resposta encontra-se às peças 15 e 16.
Considerando inexistir posicionamento próprio e conclusivo no pronunciamento da unidade técnica à peça 14, mas apenas a reprodução do teor da resposta do agente financeiro, o relator, diante da possibilidade de submeter o feito à apreciação do Plenário, de forma a refletir o posicionamento do Tribunal a ser encaminhado ao solicitante, determinou o retorno dos autos à Secex/PA para nova instrução, "desta feita contendo análise da solicitação e dos elementos fornecidos pela Caixa, bem como incorporação, na proposta de encaminhamento, das informações que deverão ser prestadas" (peça 17, p. 2) .
Originalmente, a responsabilidade pelos autos recaiu sobre a então Secex/PA, atual Secretaria do TCU no Pará (Sec/PA) . No entanto, em virtude da reestruturação de que trata a Resolução TCU 305/2018 e de outros normativos internos, desde abril de 2019 a responsabilidade técnica pelo processo passou a ser da Secretaria de Fiscalização de Infraestrutura Urbana (SeinfraUrbana) .
Dando prosseguimento ao fato, já na SeinfraUrbana, instruíram-se os autos à peça 19.
Na instrução à peça 19 destacou-se a completa refutação da CEF acerca dos indícios de sobrepreço apontados no Relatório de Demandas Externas 201408090, razão que a motivara a não tomar qualquer providência a respeito de eventual ressarcimento ou de outra natureza junto ao tomador. 
Essencialmente, a CEF considerou inadequada a metodologia empregada pela CGU no levantamento do sobrepreço a que chegara. No entendimento da CEF, existe um regramento próprio das operações contratadas com recursos do FGTS para verificação da adequabilidade dos custos propostos que, se aplicadas ao presente caso, resultaria em conclusão diversa da obtida pelo órgão de controle.
Na mesma instrução, afirmou-se que o agente financeiro fundamentara sua posição a partir de uma planilha de quantitativos físico-financeiros segundo a qual o objeto do contrato fiscalizado pela CGU poderia ser aceito até mesmo com um valor cerca de R$ 5 milhões acima do efetivamente contratado.
Consequentemente, propugnou-se diligenciar a Caixa Econômica Federal para remeter cópia da mencionada planilha, bem como os laudos de análise de engenharia e demais documentos necessários à compreensão da metodologia de verificação da adequabilidade do orçamento.
  Em resposta à diligência, a Caixa Econômica Federal encaminhou informações e documentos que passaram a constituir as peças 23 a 30. Posteriormente a SeinfraUrbana juntou os elementos comprobatórios de peças 32 a 35. 
Em cumprimento ao despacho do relator à peça 17, todo esse material, em acréscimo às demais peças já acostadas ao processo e outras que se fizeram juntar posteriormente, serão objeto da análise a seguir.
EXAME TÉCNICO
A presente análise externará posicionamento conclusivo a respeito das seguintes supostas irregularidades, sempre precedidas pela constatação da CGU e correspondente manifestação da instituição financeira:
Ausência de análise do processo licitatório e do projeto básico ou estudo de concepção ou anteprojeto e respectivo orçamento pela Caixa Econômica Federal;
Sobrepreço e superfaturamento na execução do Contrato 152/2014-SEURB;
Jogo de planilha gerando sobrepreços e reduzindo o desconto ofertado na licitação.
Com vistas a uma melhor compreensão do objeto tratado nos autos, apresentam-se a seguir algumas informações básicas do empreendimento. O sistema BRT/Belém tem cerca de 20 km de extensão. Inicia-se na estação Maracacuera, no Distrito de Icoaraci, prolonga-se por toda a Avenida Augusto Montenegro, interliga-se à Avenida Almirante Barroso (viaduto do Entroncamento) e termina na estação São Brás no bairro homônimo. Conta com quarenta e três estações e três terminais/estações de integração (Figura 1. Fonte: https://www.skyscrapercity.com, navegação ocorrida em 22/8/2022) . 
Figura 1. O sistema BRT/Belém.
O Quadro 1 apresenta a cronologia dos principais acontecimentos relacionados ao sistema (fonte: https://www.oliberal.com/belem/brt-belem-projeto-completa-10-anos-este-mes-1.479210, navegação ocorrida em 22/8/2022) . 
O objeto do Contrato 152/2014-SEURB com o Consórcio EIT/PAULITEC contempla o projeto executivo de engenharia e a execução de obras civis propriamente ditas, aí incluídas terraplenagem, pavimentação, obras de arte especiais, estações e terminais de passageiros e obras de reurbanização, todas na avenida Augusto Montenegro. Os recursos do Contrato de Financiamento 393.644-79/13 destinaram-se às obras das etapas do sistema localizadas nas Avenidas Almirante Barroso e Augusto Montenegro (peça 1, p. 8) . Conforme peça 32, p. 4-6, o recebimento definitivo do objeto do Contrato 152/2014-SEURB ocorreu em fevereiro de 2020.
	Data
	Evento

	Jan/2012
	Início das obras do Bus Rapid Transit (BRT) Belém. Instalação da primeira estação do BRT, localizada na Avenida Almirante Barroso, esquina com a Travessa Perebebuí

	Jun/2013
	Retomada das obras a partir do Entroncamento. Poucos meses depois de iniciadas, as obras foram suspensas e o contrato com a executora, empresa Andrade Gutierrez, cancelado em virtude de irregularidades na contratação e execução dos serviços 

	Jan/2014
	Inauguração do Complexo de Viadutos do Entroncamento e instalação das linhas de ônibus expresso

	Jun/2016
	Entrega do primeiro trecho do BRT na Av. Augusto Montenegro, trecho que passa pelo terminal Mangueirão e as estações Marambaia, Marinha e Centenário

	Jul/2016
	Início da fase experimental: viagens gratuitas em ônibus articulados com o propósito de apresentar o funcionamento do novo sistema de transporte

	Set/2018
	Finalização do segundo trecho entre o Terminal Tapanã e as estações Bengui, Morada do Sol e Sideral, e inauguração do Elevado Engenheiro José Augusto Affonso, todos na Avenida Augusto Montenegro

	Ago/2019
	Inauguração do terceiro trecho com a entrega de cinco estações e Terminal Maracacuera

	Set/2019
	Entrega de novos ônibus padrão e articulados

	Jan/2020
	Lançamento de edital de licitação do sistema de transporte público de Belém sendo um dos lotes contendo toda a estrutura do Sistema BRT

	Mar/2021
	Aumento da frota de ônibus do sistema BRT devido à pandemia

	Nov/2021
	Implantação do programa Integra Belém (conecta linhas alimentadoras ao BRT nos terminais Maracacuera, Mangueirão e São Brás) 

Quadro 1. Cronologia dos principais acontecimentos relativos ao sistema BRT/Belém.
Ausência de análise do processo licitatório e do projeto básico ou estudo de concepção ou anteprojeto e respectivo orçamento pela Caixa Econômica Federal
Considerações da Controladoria-Geral da União (peça 1, p. 18) 
A Controladoria-Geral da União considera ser atribuição da Caixa Econômica Federal a análise do projeto básico do edital originador do Contrato 152/2014-SEURB. Uma vez que o agente financeiro não a promoveu, o órgão de controle atribui a tal omissão uma falha grave:
A CAIXA, Agente Financeiro da operação de crédito (...) , não realizou a análise e aprovação do projeto básico e respectivo orçamento referentes ao trecho da avenida Augusto Montenegro (Entroncamento - Icoaraci) , que está sendo executado pelo Consórcio EIT/Paulitec, (...) contrariando o determinado nos itens 4.2.1 e 4.2.1.1 da Norma Interna AE 104 008 da CAIXA, e nas letras "e" e "f', do item 5.1.8.1, do capítulo IV, e letras "a", "b" e "c", do item 5.1.8.2, do capítulo IV, ambos do Manual de Fomento - Setor Público e Privado - Programa PRÓ - TRANSPORTE. 
 (...) 
Conclui-se que a Prefeitura Municipal de Belém/PA licitou a obra em questão com a existência de falhas severas no projeto básico e respectivo orçamento, e a CAIXA incorreu em falha grave pela ausência de análise do referido projeto e orçamento, tendo como consequência a contratação irregular da obra do "BRT Belém" e o comprometimento da sua execução.
No entendimento da CGU tais deficiências, a cargo do agente financeiro, colocariam em risco a conclusão das obras e comprometeriam a execução plena do Contrato de Financiamento 393.644-79/13.
Considerações da Caixa Econômica Federal (peça 14) 
A Caixa afirma que a análise técnica feita na documentação enviada pelo tomador baseara-se na norma AE 104 na versão 012 vigente à época. Que tais análises seriam os Laudos de números 2 a 6 de peças 24 a 28.
A Caixa compreende inexistir, nas normas para concessão dos recursos do FGTS (AE 104 parcialmente transcrita à peça 14, p. 5 e disponibilizada à peça 37) , qualquer obrigatoriedade ou determinação para analisar os projetos básicos. Afirma apenas acolher para análise a documentação disponibilizada pelo tomador, sem distinção, podendo ser projeto básico ou executivo. 
No caso do sistema BRT/Belém, afirma ter recebido do município o projeto executivo, composto de desenhos, especificações, planilhas orçamentárias e composições de custos, contratados juntamente com a obra, no mesmo processo licitatório. Sustenta não haver, contrariamente ao afirmado pelo órgão de controle, "qualquer determinação normativa de análise do projeto básico na verificação preliminar à análise de engenharia do empreendimento, (...) mesmo porque seria um desperdício de recursos atuar em peça técnica já ultrapassada pelo projeto executivo". 
Embora enalteça o desejo da CGU "de ver a CAIXA envolvida na fiscalização de contratos administrativos promovidos por terceiros - assumindo inclusive o dever de cotejar o edital de licitação com o resultado original da mesma e com as alterações que vierem a ocorrer" o banco de fomento aduz não lhe competir a verificação de aspectos de legalidade do processo licitatório promovido pelo tomador, como por exemplo, a adequabilidade do projeto básico às exigências da Lei 8.666/93, por considerar ser essa obrigação legalmente atribuída única e exclusivamente ao tomador.
Análise
Assiste razão à Caixa Econômica Federal, dada a sua natureza de instituição financeira e não de instituição de controle dos atos da Administração. A própria jurisprudência do TCU é no sentido de não lhe competir papel de fiscalizador dos processos licitatórios promovidos por órgãos da administração pública, por exorbitar as suas competências institucionais.
No caso dos contratos de repasse, o que regula a atuação da Caixa não é sua competência institucional estrita, mas uma obrigação contratual, firmada com os ministérios para atuar como Mandatária da União. O seguinte excerto trata de contrato de repasse com recursos do OGU em que a Caixa não está obrigada a realizar ações de controle em licitações do contratado. Se nem nos casos de recursos do OGU não compete à Caixa tal obrigação, muito menos quando se trata de recursos do FGTS:
118. São pertinentes as alegações dos embargantes com relação ao subitem 9.1.11 do Acórdão 347/2007-TCU-Plenário, que demandava a inclusão, no Contrato nº 6/2006, de cláusula que obrigasse a Caixa a examinar, de modo completo, as licitações vinculadas a contratos de repasse. Tal juízo decorre do fato de que houve omissão quanto a dois aspectos, que não foram mencionados previamente à prolação da determinação ao Ministério das Cidades.
119.O primeiro aspecto trata da legislação vigente, que não dá competência à Caixa, que atua como instituição financeira, nos termos do Decreto-Lei nº 759/1969, para realizar atividades de controle que não estão previstas em seu Estatuto (Decreto nº 5.056/2004) . Determinar à Caixa que analise, de modo completo, procedimentos licitatórios implica em consequências que não constam de seu leque de atuação, a exemplo de passar a responder a demandas judiciais - ou mesmo no âmbito do TCU - por eventuais pareceres técnicos ou jurídicos emitidos por seu corpo técnico, quando refutados por entes federativos ou empresas participantes de licitações.
 (...) 
121.Faço referência aos Acórdãos nº 892/2003 e 1.778/2005, ambos do Plenário, bem como ao Acórdão 279/2004-TCU-Primeira Câmara, que deixaram claro que a Caixa não pode extrapolar os limites dos mandatos a ela conferidos pelos ministérios competentes para a execução de programas ou projetos constantes na lei orçamentária anual, no sentido de a instituição financeira atuar, de modo irrestrito, como "agente de controle" de licitações.
122.Por meio do subitem 9.5.2 do Acórdão 1778/2005-TCU-Plenário, o Tribunal manifestou o entendimento de que seria necessário que a Caixa avaliasse sua atuação na "verificação e acompanhamento dos procedimentos licitatórios necessários à realização de seus respectivos objetos" (vinculados a contratos de repasse) , o que mostra que a entidade deve, dentro de certos limites, analisar alguns requisitos mínimos das licitações realizadas pelos entes beneficiados.
123.Tais atividades estão atualmente previstas na Cláusula Segunda, item II, letra "d", do Contrato no 006/2006, não havendo óbice a que novas verificações sejam nela incluídas, desde que não exorbitem das competências legais e estatutárias da Caixa e de entendimentos já manifestados pelo TCU quanto ao assunto.
 (Acórdão 1126/2007-TCU-Plenário. Trechos do Voto do relator, Ministro Ubiratan Aguiar) 
Sobrepreço e superfaturamento na execução do Contrato 152/2014-SEURB
Considerações da Controladoria-Geral da União (peça 1, p. 50-111 e p. 198-270)  
A CGU extraiu da planilha de quantitativos físico-financeiros do Contrato 152/2014-SEURB uma amostra de serviços mais representativos financeiramente. Em seguida, comparou os custos unitários desses serviços com alterações (adaptações) do Sistema Nacional de Pesquisa de Custos e Índices da Construção Civil (Sinapi) e Sistema de Custos Referenciais de Obras Rodoviárias (Sicro) , ambos para o Estado do Pará e à data-base da proposta da contratada (novembro de 2013) . 
Concluiu, para os serviços da amostra, que os custos praticados no contrato se mostraram invariavelmente superiores aos dos sistemas de referência com adaptações. Na avaliação do preço final, a CGU utilizou Bonificação e Despesas Indiretas (BDI) de 24%, no lugar dos 27,4% do contrato. Os itens da totalização do sobrepreço, cerca de R$ 33 milhões, encontram-se na Tabela 1 (ver peça 1, p. 314-315) onde a coluna "Ref." corresponde à numeração do tópico do seu relatório em que o serviço correspondente é tratado.  
Ao total acima referenciado, a CGU adicionou a quantia de aproximadamente R$ 7,8 milhões devido principalmente a serviços executados diversamente ao especificado, previsão e pagamentos de serviços em duplicidade e substituição do método construtivo em prejuízo da administração, conforme mostrado na Tabela. Finalmente, o órgão de controle interno concluiu pela existência de um sobrepreço de R$ 40.936.709,62 e, considerando as medições pagas à época da fiscalização, por um superfaturamento de R$ 6.308.960,06 (Tabela 1) .
Tabela 1. Síntese dos serviços com sobrepreço e pagamentos com irregularidades, segundo a CGU.
	Ref.
	Serviço
	Sobrepr. (R$) 
	Superfatur. (R$) 

	2.1.2
	Fornecimento, preparo e colocação de aço CA-50 e concreto fck=10 MPa (exceto itens específicos) 
	7.386.464,30
	1.425.637,64

	2.1.12
	Confecção de pavimentos rígidos
	5.812.348,06
	421.479,88

	2.1.13
	Lastro de concreto magro
	755.158,25
	106.416,12

	2.1.14
	Concreto compactado a rolo
	743.115,44
	106.711,63

	2.1.15
	Serviços de terraplenagem no Terminal Mangueirão
	5.559.428,44
	1.839.044,42

	2.1.16
	Fornecimento, preparo e colocação de aço CA-50
	5.140.410,58
	1.266.125,70

	2.1.17
	CBUQ capa e binder
	2.753.413,18
	31.472,84

	2.1.18
	Estacas tipo hélice contínua Ø 300 mm e 500 m
	335.077,66
	68.761,83

	2.1.19
	Drenagem (poços de visita e bocas de lobo) 
	1.303.288,22
	211.835,66

	2.1.22
	Transporte de materiais
	3.296.035,00
	147.142,57

	Total parcial
	33.084.739,13
	5.624.628,29

	2.1.8
	Custos desnecessários com transporte de materiais
	394.955,70
	49.213,17

	2.1.10
	Previsão e pagamento de serviços em duplicidade
	2.292.453,29
	195.619,67

	2.1.11
	Medições de serviços a maior que o executado
	292.722,52
	133.998,20

	2.1.15
	Serviços executados diversamente ao especificado
	3.577.950,64
	22.542,70

	2.1.21
	Substituição do método construtivo em prejuízo da administração
	1.293.888,34
	282.958,03

		Total parcial
	7.851.970,49
	684.331,77

		Total global
	40.936.709,62
	6.308.960,06

Considerações da Caixa Econômica Federal (peça 14 e peça 23)  
No primeiro momento a ser chamada aos autos, a Caixa Econômica Federal destacou desempenhar suas atribuições de duas formas, quer o recurso fiscalizado seja do Orçamento Geral de União (OGU) , quer seja do Fundo de Garantia por Tempo de Serviço (FGTS) . Enquanto na primeira observa a mediana do Sinapi como limite para aceitação de obras públicas, na segunda sua análise é feita somente sobre o valor global do contrato (peça 14, p. 3) . 
Nesse sentido, ainda na primeira manifestação à peça 14 (ver também peça 1, p. 24-31) , a Caixa Econômica Federal concluiu pela adequabilidade do valor proposto no Contrato 152/2014-SEURB, porque corresponderia ao valor de mercado na capital paraense. Em resposta à diligência oriunda da SeinfraUrbana, a CEF detalhou a metodologia a partir da qual acatou o valor proposto no contrato (peças 23 e 30) .
Amparada nas suas normas de análise técnica de engenharia, em particular a AE 104, acatara, para os serviços analisados (itens significativos da curva ABC) , o orçamento de R$ 209.806,450,83 para a etapa do BRT/Belém na Avenida Augusto Montenegro, objeto do Contrato 152/2014-SEURB, por se situar abaixo do limite aceitável para os serviços correspondentes, R$ 214.929.279,10, peça 23, p. 2. 
Dentre as orientações constantes da AE 104, há a aceitação de preço total com BDI de serviços e materiais mais representativos financeiramente até 10% superiores aos dos sistemas de referência (peça 14, p. 8) .
Na mesma oportunidade, o agente financeiro afirma que "a CGU não aplicou os regramentos próprios das operações contratadas com recursos do FGTS para verificação da adequabilidade dos custos propostos, valendo-se de regras e normas não relacionadas às operações de crédito com recursos do FGTS para proceder suas análises". Diante disso, segundo a CEF, o órgão de controle obtivera conclusões díspares a respeito de supostos sobrepreços ou superfaturamentos. 
De acordo com a CEF, a CGU adicionalmente incorreu nos seguintes equívocos:
empregou conceitos aplicáveis somente a recursos do OGU, inclusive fazendo constar em seus apontamentos irregularidades por descumprimento ao Decreto 7.983, de 8 de abril de 2013, que trata apenas de recursos daquela natureza e não dos provenientes do FGTS;
na análise que fez para apurar o sobrepreço, não levou em conta eventuais compensações devidas a serviços contratados com preços abaixo dos de referência. Teria inclusive deixado tal lacuna expressa em seu relatório (cf. peça 14, p. 10, parte superior) ;
adotou as composições de custos unitários dos sistemas de referência, sem adaptá-los à situação específica das obras objeto do Contrato 152/2014-SEURB, criando distorcidos "Referenciais CGU";
Com base na metodologia descrita na AE 104 008/012, a Caixa extraiu do valor original do contrato o total de R$ 209.806.450,83 composto pelo valor do projeto, do canteiro, mobilização, desmobilização e administração da obra, além de serviços significativos e não significativos da obra (Tabela 2) . Sobre esses itens a CEF promoveu sua análise e obteve os valores mostrados na última coluna da Tabela 2. Detalhes sobre o levantamento de preços feito pela CEF encontram-se nas peças 24 a 28 e 30.
De acordo com os normativos utilizados pelo agente financeiro, o limite global de aceitação é obtido aplicando-se 10% sobre os serviços exclusivos analisados (significativos e não significativos) e somando o resultado aos itens 1.0 e 2.0, conforme a Tabela 3.
Tabela 2. Síntese da análise de preço global elaborada pela CEF.
	Item
	Descrição
	Consórcio BRT (A) 
	Análise CEF (B) 

	1.0
	Projeto
	7.142.501,30
	7.142.501,30

	2.0
	Canteiro, mobilização, desmobilização e administração da obra
	19.466.396,75
	19.761.857,52

	3.1
	Serviços significativos - obra
	146.951.013,68
	134.685.206,61

	3.2
	Serviços não significativos - obra
	36.246.539,10
	36.246.539,10

			209.806.450,83
	197.836.104,53

		Relação percentual Consórcio/Análise CEF
[ (A) - (B) ] / (B) ] x 100%
	6,05%

Tabela 3. Limite de aceitabilidade de preços dos itens significativos.
	Item
	Análise CEF
	Limite de Referência

	Projeto
	7.142.501,30
	7.142.501,30

	Canteiros
	19.761.857,52
	19.761.857,52

	Serviços exclusivos
	170.931.745,71
	188.024.920,28

		197.836.104,53
	214.929.279,10

Acrescenta que, à época do contrato, o percentual de 10% acima mencionado incidia sobre todo o valor analisado. Dessa maneira, por essa metodologia, seria possível adotar o limite de R$ 217.619.714,98, resultado de 110% sobre R$ 197.836.104,53.
Finalmente, a CEF destaca que, embora haja diferenciação nas regras do OGU e do FGTS, para ela "o objetivo final é sempre o mesmo: busca-se garantir que as obras sejam executadas a preços de mercado, independentemente da fonte de recursos utilizada" (peça 14, p. 3) .
Análise
De acordo com o exame a seguir, procedem as alegações do agente financeiro. Não significa, no entanto, afastar por completo os resultados da CGU.
Recursos do FGTS possuem regras e procedimentos próprios, distintos dos recursos do OGU. Requerem procedimentos específicos de acompanhamento do desembolso. À Caixa Econômica Federal, na qualidade de agente operador do FGTS, incumbe emitir parecer sobre a compatibilidade do valor solicitado e a viabilidade de execução da obra, controlar e acompanhar a execução orçamentária das operações de crédito celebradas com os tomadores desses recursos, responsabilizar-se pelo retorno dos recursos desembolsados e assumir o risco das operações.
O Conselho Monetário Nacional estabeleceu que recursos do FGTS destinados à mobilidade urbana, tal o como os do presente caso do sistema BRT/Belém, serão efetivados por meio da linha de financiamento denominada Pró-transporte.
Dessa forma, esses financiamentos são regidos por normas aplicáveis ao Pró-Transporte, explicitados pela Caixa Econômica Federal no "Manual de Fomento - Programa Pró-Transporte", disponível no site da instituição na internet (peça 40) . Ali se estabelecem procedimentos operacionais e se fornecem subsídios e informações necessárias à verificação da correta aplicação na contratação das operações de crédito financiadas por intermédio do referido programa. 
A Superintendência Nacional de Saneamento e Infraestrutura da CEF (Caixa/Susan) , em conjunto com suas gerências nacionais, é a responsável pelo processo de normatização, contratação e acompanhamento das operações de crédito selecionadas e habilitadas pelo gestor do programa (Ministério do Desenvolvimento Regional) , desde a contratação até a amortização final desses contratos. Cabe à Superintendência Nacional da Rede Comercial e Técnica - Governo (Caixa/Segov) e às suas gerências nacionais e filiais a responsabilidade pela definição dos padrões e normas vinculadas às análises técnicas de engenharia e trabalho socioambiental nas fases de contratação e acompanhamento dos empreendimentos.
Na qualidade de agente financeiro, em linhas gerais, a CEF recebe as cartas-consulta selecionadas pelo Ministério do Desenvolvimento Regional, analisa a documentação cadastral do proponente e verifica se a proposta está de acordo com a carta-consulta selecionada. 
Uma vez assinado o contrato de financiamento, como condição para o primeiro desembolso, a Caixa Econômica Federal analisa o projeto, o orçamento da obra e verifica formalidades do procedimento licitatório.
Na análise sobre o orçamento, o agente operador do FGTS não exige obrigatoriedade do uso do Sinapi, pois a Lei de Diretrizes Orçamentárias não vincula a esse sistema referencial de custos as aplicações de recursos do FGTS. Todavia, nas suas análises, utiliza esse sistema de custos e outras referências de custo apresentadas pelo tomador, a exemplo de tabelas oficiais de âmbito local ou outras publicações. Esses procedimentos estão estabelecidos na AE 104.
Para o pagamento das medições da obra, a Caixa apenas aporta os recursos do FGTS na conta vinculada do contrato de financiamento após o depósito da contrapartida proporcional do ente federado. Todo o recurso da conta vinculada é liberado para uso do ente federado, que realiza os pagamentos à construtora.
Ressalve-se que, notificada pelo Ministério do Desenvolvimento Regional ou por um órgão de controle acerca de irregularidade na contratação da obra ensejadora de paralisação das transferências de recursos federais, deve a Caixa Econômica Federal suspender os repasses. 
O TCU já realizou uma auditoria (TC Processo 006.539/2013-0) com o objetivo de conhecer projetos, processos, entes envolvidos e suas respectivas atuações no Programa de Aceleração do Crescimento - Mobilidade Urbana e com vistas a elucidar o seu alcance jurisdicional e a forma de controle acerca das transferências de recursos federais, dentre eles o FGTS. Cogitou-se a possibilidade de o Tribunal realizar ações de controle em parcerias público-privadas (PPPs) conduzidas por estados e municípios que viessem a ter aporte de verbas federais repassadas a fundo perdido por meio do Ministério das Cidades, no âmbito do Programa de Aceleração do Crescimento (PAC) - Mobilidade Grandes Cidades. Por analogia, o entendimento do Tribunal nas PPPs pode ser estendido aos recursos de FGTS naquilo que couber.
Naquele processo de auditoria - a partir do estudo dos normativos e das respostas fornecidas pelo agentes financeiros federais, em particular a Caixa Econômica Federal - a principal fragilidade observada pelo TCU nos processos de contratação e acompanhamento dos financiamentos voltados à mobilidade urbana residia na "análise e aprovação dos projetos apresentados e, principalmente, de seus orçamentos, que não necessariamente seguem os parâmetros das bases referenciais dos contratos de repasse do OGU, o Sinapi e o Sicro, ou, como no caso do BNDES, seguem a avaliação paramétrica do orçamento, ainda menos precisa".
No relatório produzido no TC Processo 006.539/2013-0 a unidade técnica, Secretaria de Fiscalização de Infraestrutura Portuária, Hídrica e Ferroviária (SeinfraPortoFerrovia) , concluiu que (negritos à parte) :
156. Tal tratamento dos orçamentos leva à possibilidade de se ter nas contratações relativas aos financiamentos problemas de sobrepreço, superfaturamento, jogo de planilha, jogo de cronograma etc., tão combatidos por esta Corte no caso dos contratos de obras públicas nos ditames da Lei 8.666/1993.
157. Portanto, considera-se desejável empreender ações de controle para avaliar essa etapa de análise de projeto e orçamento realizada pelos bancos federais como requisito para a celebração dos contratos de financiamento. Cumpre salientar que, nesse viés de atuação, está em andamento na SecexEstataisRJ auditoria junto ao BNDES a fim de avaliar os procedimentos e normas empregados para a análise do custo inicial dos projetos submetidos à aprovação do BNDES sob o aspecto de economicidade, o que traz à discussão um pouco do aspecto público desses recursos (TC Processo 018.337/2013-9) .
Ao discorrer sobre o alcance jurisdicional e a forma de controle do TCU nas ações de mobilidade urbana, tendo em vista as diversas combinações entre origens de recursos federais e modos de contratação da implantação dos empreendimentos, a SeinfraPortoFerrovia assim se manifestou (negritos à parte) :
179. (...) , os recursos federais usados no financiamento das obras do PAC Mobilidade Urbana são provenientes basicamente do FGTS e do FAT. A aplicação dos valores do FGTS é operada pela Caixa e regida pelas normas do programa Pró-Transporte; os recursos do FAT são operados pelo BNDES (...) . Em todos os casos, a operação de crédito é firmada por meio de contrato de financiamento do agente financeiro federal para o ente federado.
180. Quando se trata de financiamento concedido a estado, município ou ao Distrito Federal, o montante transferido incorpora-se ao patrimônio do ente beneficiário. Nessa situação, a jurisprudência do TCU é firme no sentido de que a jurisdição desta Corte atinge os procedimentos do agente financeiro federal para celebração e acompanhamento da operação de crédito, de acordo com o art. 5º, inciso I, da Lei 8.443/1992 e art. 71, inciso II, da Constituição Federal de 1988. Já as ações empreendidas pelo ente mutuário para a aplicação dos recursos estão sob a jurisdição das cortes de contas estaduais ou municipais. (Acórdãos 678/2010, 2.298/2010, 2.176/2013 e 2.225/2013, todos do Plenário.) 
181. Em outras palavras, ao TCU compete a fiscalização da regularidade das operações de crédito, compreendendo a avaliação do atendimento às normas do programa de financiamento tanto para a contratação da operação quanto para os desembolsos programados, além da verificação da adequação e da suficiência das garantias (...) .
 (...) 
183. Uma das exigências enfatizada em decisões do TCU refere-se à necessidade de que o agente financeiro (Caixa ou BNDES) analise adequadamente o projeto de engenharia e seu respectivo orçamento como condição para a concessão de crédito. A clareza textual do voto condutor do Acórdão 844/2011-TCU-Plenário, que cuidou de acompanhamento dos financiamentos firmados pela Caixa para obras de mobilidade urbana vinculadas à Copa 2014, justifica a reprodução do posicionamento seguido pelo pleno desta Corte:
'5. A ressalva principal levantada pela unidade técnica refere-se à fragilidade decorrente da assinatura de contratos de crédito sem que os projetos básicos das obras financiadas tenham sido finalizados, não obstante a prática esteja facultada pelos normativos da Caixa e do Ministério das Cidades.
6. A esse respeito, registro que tenho permanentemente enfatizado a necessidade de que as intervenções federais nas ações preparatórias ao Mundial de 2014, ainda que pela via indireta de financiamentos bancários aos demais entes federados, devem estar respaldadas em projetos de engenharia e orçamentos lastreados em planilhas de custos que permitam aferir com segurança os valores dos empreendimentos.
7. A não adoção de tal prática, de resto um requisito categórico da Lei Federal de Licitações, potencializa o risco de que os valores efetivamente despendidos sejam muitas vezes superiores ao originalmente estimado, colocando em risco a própria viabilidade do empreendimento por insuficiência de valores financiados e indisponibilidade financeira do ente tomador para executar a obra com recursos próprios.'
 (...) 
185. (...) um banco público deve se certificar da viabilidade e da adequação dos custos de um empreendimento como condição para firmar uma operação de crédito. Esses cuidados são exigíveis em função do princípio da moralidade e visam a garantir legitimidade à atuação do agente financeiro federal, segundo entendimento exposto, por exemplo, nos Acórdãos 1.517/2011 e 1.150/2012, por meio dos quais o Plenário apreciou o acompanhamento da execução da Arena Amazônia. Igualmente, no voto condutor do Acórdão 1927/2011-TCU-Plenário, que julgou embargos de declaração contra o Acórdão 1517/2011-TCU-Plenário, novamente o tema foi objeto de elucidação:
'8. É indubitável, pois, que o BNDES deve tomar as suas providências próprias - e independentes de eventuais avaliações dos órgãos de controle - para acautelar na raiz que seus financiamentos não alimentem obras superfaturadas, em prol do princípio da moralidade. Não se busca a avaliação de minúcias de engenharia. Basta uma comparação dos serviços contratados com os paradigmas oficiais de preços, além de um exame da factibilidade dos cronogramas apresentados (...) .'
 (...) 
187. Também excepcionalmente, de forma a colaborar com o banco federal e com os órgãos de controle estaduais e municipais, o TCU procedeu às análises de engenharia sobre projetos executivos e planilhas orçamentárias das arenas contratadas como obra pública, condicionando a superação de 20% na liberação do crédito pelo BNDES à ausência de identificação de irregularidades pelo TCU. Todavia, esse procedimento atípico, estabelecido no Acórdão 845/2011-TCU-Plenário, não retira do banco financiador a responsabilidade pela avaliação dessas peças técnicas como requisito para a efetivação da operação de crédito.
188. Cumpre ressaltar que as necessárias análises prévias de orçamentos pelos bancos federais não se confundem com controle externo, conforme explicado no Acórdão 2083/2011-TCU-Plenário:
'4. Segundo os embargantes, estaria em desacordo com minha fundamentação no voto condutor do Acórdão 1588/2011-TCU-Plenário a recomendação para que a CAIXA, quando viável, tome as providências necessárias para, anteriormente às licitações das obras objeto dos financiamentos, seja realizada a análise dos projetos de engenharia pelo agente financiador, mormente quanto à aderência dos preços estimados aos dos parâmetros oficiais de preços.
5. De fato, fiz constar naquela motivação que:
' (...) concordo que o papel da CAIXA, como agente financiador, não pode se confundir com o do tomador dos empréstimos; nem tampouco com o dos órgãos de controle. Vincular a responsabilidade do Banco em absolutamente toda a gama de atos e procedimentos que envolvem o procedimento licitatório - atividade típica do contratante - seria um arremedo que extrapola a própria capacidade legal (e porque não logística) da instituição em lidar com as inevitáveis questões administrativas e judiciais que possam surgir. Esse não é o metier da empresa; nem técnico, nem legal.'
 (...) 
7. Esses 'controles internos mínimos' [para garantir o resultado de seus investimentos e a probidade dos objetos de suas aplicações] não se confundem, de maneira alguma, com o controle externo. Dentro de uma visão de governança corporativa, a entidade deve possuir em seus processos meios para mitigar os riscos quanto ao desalinhamento de suas ações aos objetivos estratégicos da empresa. Por óbvio que o financiamento de obras superfaturadas não está alinhado com esses objetivos, nem tampouco com os princípios norteadores da Administração Pública.
8. Nesses casos, de forma independente, é legítimo à CAIXA que não pactue qualquer financiamento. Não se fale, assim, de impossibilidade jurídica de agir. Um contrato é um acordo de vontades. Existem dispositivos contratuais que vinculam o repasse de recursos à aprovação dos projetos pelo Banco.'
189. Já o procedimento licitatório e a execução da obra estão sob a responsabilidade do ente federado que teve os recursos do financiamento incorporados ao seu patrimônio. Dessa forma, a competência constitucional para fiscalização desses processos é dos tribunais de contas estaduais, municipais e do Distrito Federal, conforme o caso.
190. Ao identificarem irregularidade grave no certame ou na execução contratual, as Cortes de Contas regionais foram instadas pelo TCU a cientificarem os agentes financeiros federais, os quais devem interromper o fluxo de repasses. A seguir apresenta-se excerto do voto condutor do Acórdão 2176/2013-TCU-Plenário, em que tal entendimento é esclarecido:
'24. Logicamente que se julgada irregularidade grave pela Corte Estadual de Contas que, a seu juízo, importe mancha aos princípios fundamentais da administração pública, é dever do banco público, em prestígio à finalidade e moralidade de seus investimentos, interromper o financiamento.'
 (...) 
195. Dentre as possíveis ações de controle que podem ser realizadas, considerando a configuração de financiamento para obra pública de ente federado, podem ser citadas: fiscalização da conformidade de procedimentos executados pelos agentes financeiros federais em cada operação de crédito; auditoria operacional nos agentes financeiros sobre os procedimentos de financiamento; auditoria operacional no MCidades e no MPOG sobre o acompanhamento das ações do PAC Mobilidade Urbana.
No seu voto, o relator do processo TC Processo 006.539/2013-0, Ministro Weder de Oliveira expressou-se da seguinte forma:
 (...) 
Os empreendimentos de mobilidade urbana são, em regra, afetos à gestão das cidades, sujeitos, portanto, à tutela das administrações municipais ou, quando traspassam suas fronteiras, de consórcios públicos ou governos estaduais. A União, por intermédio do Ministério das Cidades, desempenha papel relevante, mas suplementar à atuação dos gestores das demais esferas de governo, em relação às políticas de mobilidade urbana.
Essas políticas têm enorme impacto na qualidade de vida da população, são geralmente caras e baseadas em intervenções de grande repercussão na infraestrutura das cidades. Devem, portanto, estar suportadas por um balanceamento de responsabilidades entre os entes da federação. Pela mesma razão, cooperação e confiança devem ser chaves para a atuação das entidades fiscalizadoras, de acordo com suas jurisdições, capacidades e expertises.
 (...) 
No presente caso, estuda-se matéria situada na fronteira de inovação da administração pública, verdadeiros arranjos de articulação da colaboração entre os entes federados. Trata-se de tema que deve ser visto com interesse e otimismo, pois os desafios do desenvolvimento nacional são cada vez mais complexos, caros e difíceis de serem enfrentados isoladamente, seja por municípios, estados ou pela União.
Dito isso, enfatizo que as análises aduzidas pela equipe de auditoria são suficientemente densas para proporcionar a esta Corte insumos capazes de instrumentalizar futuras auditorias das quais decorrerão, sem dúvida, excelentes contribuições à administração pública brasileira.
Ciente do balizamento jurisdicional e dos contornos técnicos, legais e operacionais que envolvem as diversas possibilidades de condução dos empreendimentos de mobilidade urbana, bem assim os múltiplos formatos do apoio que podem ser prestados pela União a outros entes federados, tornou-se possível, a partir do presente levantamento, elaborar propostas de ações de controle externo bem fundamentadas e focadas nos aspectos inerentes aos órgãos e entidades da União, tendo em vista os arranjos da cooperação federativa em cada caso concreto.
Assim, não vislumbro, por ora, a necessidade de afirmar a competência desta Corte por meio de notificação ao Ministério das Cidades, tampouco alertá-lo da necessidade de cumprir seu próprio normativo, tal como sugerido no item II da proposta de encaminhamento anteriormente transcrita.
 (...) 
 (...) destaco que não divirjo da análise promovida pela unidade instrutiva quanto ao alcance jurisdicional deste Tribunal em procedimentos de apoio financeiro da União por intermédio do Ministério das Cidades a estados e municípios, mas não vislumbro base legal para estabelecer rito de apreciação similar ao das desestatizações conduzidas pelo Governo Federal, mesmo que esse rito seja regulado por instrução normativa, muito menos por acórdão.
Importante frisar, contudo, que esta Corte detém prerrogativa para promover diretamente fiscalizações ad hoc sempre que isso se fizer necessário (...) .
Por essa razão, deixo de acatar a proposta de se determinar ao Ministério das Cidades que encaminhe ao TCU o EVTE, as minutas de edital e contrato, assim como o resultado da análise crítica dos documentos exigidos para aprovação do termo de compromisso de futuros empreendimentos de mobilidade urbana que utilizem recursos do OGU.
Após os habituais relato e discussão dos autos em plenário do TCU, proferiu-se o Acórdão 2.906/2015 no qual, dentre outras medidas, determinou-se à Secretaria-Geral de Controle Externo, para fins de orientação a futuras fiscalizações, que o controle externo das desestatizações em empreendimentos de mobilidade urbana conduzidas por estados e municípios compete ao tribunal de contas com jurisdição sobre o poder concedente, sem prejuízo de este Tribunal, nos casos em que houver aporte de recursos públicos federais, realizar as ações de controle pertinentes para avaliar a atuação dos órgãos federais.
Levando em conta as considerações acima e a manifestação da CEF, chega-se à conclusão que, ao tomar conhecimento da ação de controle da CGU, em particular sobre o possível sobrepreço apurado pelo órgão de controle, o agente financeiro agiu como esperado por uma instituição bancária: seguiu as regras, normativos e procedimentos próprios de contratos de financiamento com recursos do FGTS tendo por tomador, no caso, o município de Belém/PA. Conduta diversa de seus agentes poderia mesmo implicar eventuais medidas internas punitivas em virtude de descumprimento a normas e procedimentos institucionais.
Diante das ponderações acima, das normas internas da CEF, por considerar que a CGU adotou metodologia não aplicável a recursos do FGTS e que não fez as compensações necessárias ao método do balanço (segundo o qual se compensam os preços excessivos de alguns itens com os descontos verificados em outros) acatam-se as manifestações expressas nos parágrafos 39 e 40 "a", "b" e "c", esta última letra apenas parcialmente.
Entende-se parcialmente procedente a crítica da Caixa descrita na letra "c" uma vez que faz parte do trabalho do orçamentista promover os ajustes eventualmente necessários para que os preços reflitam a realidade do mercado. Ao longo dos trabalhos, a CGU promoveu ajustes pontuais nas composições por ela examinadas para que pudessem refletir o especificado na obra, de forma justificada e conservadora.
É necessário considerar que o foco da CEF não se confunde com as preocupações típicas dos órgãos de controle. Frise-se: examinam-se nestes autos obras custeadas com recursos do FGTS, cujo regramento para concessão é próprio e distinto dos recursos do OGU.
Para a CEF, na condição de instituição bancária, a principal preocupação é conhecer o risco da operação. Afinal, uma operação de empréstimo malsucedida, isto é, aquela na qual o tomador não honrou seus compromissos de amortização, representa perdas no patrimônio do ente que concede o empréstimo, perda de mercado e impacta diretamente no resultado financeiro da instituição.
Normalmente o processo de avaliação de risco leva em conta pontuações devidas ao cliente, garantias oferecidas e à operação em si mesma.
A CEF demonstrou ter observado os cuidados normativos pertinentes ao celebrar o Contrato de Financiamento 393.644-79/13, conforme já relatado nas instruções anteriores. O limite de 10% tratado mais acima pode ser visto como um componente da análise de risco da operação. Para a Caixa, é aceitável que os preços daquilo que denomina de serviços significativos não sejam objeto de maiores controles, verificações e ajustes quando se situem acima dos referenciais, até o limite de 10%.
Observe-se que isso em absoluto significa dizer que essa instituição bancária admite que uma obra pública venha a ser executada com 10% de diferença a maior. De fato, tais 10% incidem somente sobre uma parte de um levantamento de preços feito pela própria CEF, como visto nos parágrafos 41 a 43 e não sobre os preços de todos os serviços do Contrato 152/2014-SEURB. 
Esse levantamento de preços mostrou mesmo que o total obtido pela CEF é inferior aos preços praticados pelo consórcio detentor do Contrato 152/2014-SEURB: R$ 170.931.745,71 da instituição financeira contra R$ 183.197.552,78 do consórcio BRT, se somarmos os itens 3.1 e 3.2 da Tabela 2. Frise-se para o item mais representativo do Contrato 152/2014-SEURB, fornecimento, corte, dobra e colocação de aço CA-50, que sozinho responde por mais de R$ 23,7 milhões (2.413.338,30 kg × R$ 9,85/kg, a partir da peça 36, p. 18-31) , o preço adotado pela Caixa, R$ 6,89/kg (peça 26, p. 5) é significativamente inferior ao da CGU, R$ 7,72/kg (peça 1, p. 210-211) . 
Em outras palavras, tal como o levantamento de preços feito pela CGU, a CEF também concluiu, pelo menos no que diz respeito aos serviços significativos e não significativos, que o total correspondente ao do consórcio era superior ao de mercado. 
No entanto, no cômputo geral, aplicando-se a margem de 10% sobre tais serviços (os do levantamento produzido pela CEF) , o valor resultante, superior ao do contrato, poderia ser aceito para fins de concessão do financiamento junto à Prefeitura de Belém/PA. Por tal motivo, diferentemente da CGU, a CEF considerou que o valor a maior do contrato, comparativamente ao seu levantamento, não seria impeditivo para a concessão do empréstimo.
Jogo de planilha gerando sobrepreços e reduzindo o desconto ofertado na licitação
Considerações da Controladoria-Geral da União (peça 1, p. 111-127)  
Segundo a CGU, não houve uniformidade dos descontos concedidos pelo consórcio na sua proposta em relação a planilha da licitação. Exemplificou a situação para os serviços de fornecimento, preparo e colocação de aço CA-50 (desconto de 4%) e execução de pavimento em concreto de cimento Portland fck = 4,5 MPa (desconto de 12,1%) , dentre outros.
Embora compreenda não existir irregularidade na falta de uniformidade dos descontos, a CGU considerou, em decorrência da celebração de termos aditivos, que o posterior aumento substancial do quantitativo do serviço de aço CA-50 e a alteração da composição do serviço de pavimento de concreto (inclusão de fibras de polipropileno no concreto não prevista originalmente) acima mencionados caracterizariam a prática do assim denominado jogo de planilha. A modificação do serviço de pavimento em concreto de cimento Portland fck = 4,5 MPa, implicou o aumento do custo unitário de R$ 531,50/m3 para R$ 767,21/m3. 
Relativamente ao preço global, o desconto do consórcio em relação ao orçamento da licitação foi de 12,2%.
Considerações da Caixa Econômica Federal (peça 14 e peça 23)  
A Caixa considera não ser sua competência verificar a legalidade dos termos aditivos celebrados frente às exigências da Lei 8.666/93:
A verificação de que os termos aditivos a serem firmados pelo tomador contemplem as demonstrações de seus impactos financeiros, é um procedimento indubitavelmente ligado à questão da legalidade da licitação, não cabendo, portanto, à CAIXA a sua verificação por ser atribuição exclusiva do tomador. 
A apresentação de termos aditivos ao CTEF, ocorre somente quando o tomador precisa justificar despesas de serviços medidas da obra e estranhos ao pacto vigente de domínio da CAIXA ou para justificar pedido de reprogramação do contrato de financiamento. 
Oportuno esclarecer que o reajustamento de preços por variação inflacionária não é objeto de reprogramação. Os exames da CAIXA para enquadramento das alterações do CTEF nas condições do contrato de financiamento e programa/modalidade da operação, tem revelado eficácia coerente com as atribuições desta Instituição, enquanto Agente Financeiro do Empreendimento.
Análise
Conforme reiteradas vezes informado nos autos, em face dos procedimentos e das normas para concessão dos recursos do FGTS, não compete à Caixa analisar as repercussões de aditivos de contratos envolvendo recursos daquela natureza, dentre as quais a eventual e posterior redução do desconto inicial do valor global da proposta em relação ao orçamento de referência da licitação.
Adicionalmente, é necessário considerar que o jogo de planilha somente se caracteriza quando, em virtude de aditivações posteriores, se altera para menor o desconto global inicialmente dado pelo proponente, em termos absolutos (método do balanço) ou em termos percentuais (método do desconto) , não cabendo atribuir tal denominação a um ou outro serviço isoladamente. Dessa forma, as conclusões da CGU têm caráter pontual e não são suficientes, ainda que se considerasse aplicáveis ao controle exercido pela União sobre contratos de financiamento, para evidenciar o jogo de planilha. 
INFORMAÇÕES ADICIONAIS
Consta à peça 33 dos autos o Termo de Ajustamento de Conduta do TAC do BRT Av. Augusto Montenegro, bem como o despacho de arquivamento do Procedimento de Acompanhamento 1.23.000.001331/2017-63 (peça 34) em que se informa a conclusão do sistema BRT/Belém, conforme Relatório de Acompanhamento de Engenharia Final, emitido pela Caixa em 12/12/2019.
Informações obtidas pela rede de controle, por intermediação do Secretário da Secretaria do TCU no Estado do Pará (Sec/PA) reportam ter o Ministério Público Federal - órgão demandante dos trabalhos da CGU de que trata este processo - ingressado na justiça com ações criminal e de improbidade administrativa contra o prefeito de Belém à época dos fatos, Sr. Zenaldo Coutinho. De acordo com as informações prestadas à Sec/PA, a CGU encerrou sua participação no caso com a entrega do Relatório de Demandas Externas 201408090 ao MPF.
Por sua vez, o TCM/PA comunicou não ter fiscalizado as obras do Contrato 152/2014-SEURB (peça 39) .
CONCLUSÃO
Trata-se de solicitação de informações do Exmo. Sr. Senador Jáder Barbalho para que o TCU adotasse providências cabíveis com relação a possíveis sobrepreço e prejuízos nas obras do sistema viário de transporte urbano por ônibus rápido (Bus Rapid Transit - BRT)  na cidade de Belém/PA, detectados em trabalho de fiscalização da Controladoria-Geral da União (CGU) . 
Especificamente, as supostas irregularidades teriam ocorrido no Contrato 152/2014-SEURB, celebrado em dezembro de 2014 entre com o Consórcio EIT/PAULITEC (CNPJ 05.055.041/0001-07) , formado pelas empresas EIT construções S/A e Paulitec Construções S/A e pactuado no valor inicial de aproximadamente R$ 264 milhões
Em virtude de o objeto do Contrato 152/2014-SEURB envolver recursos do FGTS provenientes do Contrato de Financiamento 393.644-79, celebrado entre a Prefeitura de Belém/PA e a Caixa Econômica Federal, chamou-se aos autos esta instituição financeira para avaliar sua atuação na operação de crédito, as medidas adotadas em relação às irregularidades apontadas pela CGU e se os recursos alcançaram o fim a que se destinavam.
Em sua manifestação, a Caixa Econômica Federal concluiu, com base nos procedimentos e normativos que adota para a concessão de empréstimos para execução de obras públicas custeadas com recursos do FGTS, pela regularidade dos parâmetros avaliados. O agente financeiro também considerou inadequada a metodologia empregada pela CGU por ser aplicável a recursos do Orçamento Geral da União e não aos do FGTS. 
Em última análise, o presente caso confronta posicionamentos divergentes de duas instituições respeitadas pela sociedade, a Controladoria-Geral da União e a Caixa Econômica Federal, no que concerne à avaliação de sobrepreço de um determinado contrato. Em virtude de que cada uma delas trata a questão sob um viés técnico diferente, é possível que os resultados de suas avaliações sejam diferentes sem que, necessariamente, haja falha ou erro em qualquer das conclusões. 
Considerando a diversidade de atribuições, a diferença de finalidade dos agentes financeiros de fomento e dos órgãos de controle e a jurisprudência reportada nesta instrução, não parece válido ao TCU determinar a necessidade de a instituição financeira e os órgãos responsáveis pela elaboração dos normativos sobre concessão de empréstimos com recursos do FGTS reverem seus procedimentos de modo a serem mais aderentes à metodologia empregada pelos órgãos de controle. 
Por se tratar de uma operação de financiamento, com lastro em recursos do FGTS, garantida por receitas provenientes do FPM, as questões envoltas neste processo submetem-se à jurisdição do Tribunal de Contas dos Munícipios do Estado do Pará (TCM/PA) e, nesta situação, a competência desta Corte restringe-se a avaliar a regularidade do procedimento adotado pela Caixa, no papel que lhe cabe, visando a realização da operação de crédito, bem como a zelar para que os recursos alcancem sua finalidade e para que as garantias oferecidas pelo tomador sejam suficientes. Nesta instrução concluiu-se, no que concerne à Caixa Econômica Federal, pela regularidade da atuação do banco e que os recursos alcançaram sua finalidade, em vista da entrega e operacionalidade do objeto do Contrato 152/2014-SEURB.  
PROPOSTA DE ENCAMINHAMENTO
Considerando a análise acima, propõe-se ao Excelentíssimo Senhor Presidente enviar ao parlamentar solicitante o aviso de minuta à peça 41."
É o relatório.

não há.

Não atuou.

SOLICITAÇÃO SENADOR DA REPÚBLICA. POSSÍVEIS IRREGULARIDADES NAS OBRAS DO BRT DE BELÉM/PA, EXECUTADAS POR MEIO DE FINANCIAMENTO COM RECURSOS DO FUNDO DE GARANTIA POR TEMPO DE SERVIÇO (FGTS). COMPETÊNCIA DO TCU RESTRITA À FISCALIZAÇÃO DA ATUAÇÃO DA CAIXA NA GESTÃO DO CONTRATO DE FINANCIAMENTO. DILIGÊNCIAS. CONHECIMENTO. CONCLUSÃO PELA REGULARIDADE DA ATUAÇÃO DO BANCO. CIÊNCIA DA DELIBERAÇÃO AO SOLICITANTE.

SOLICITAÇÃO (SOLI)

Secretaria de Fiscalização de Infraestrutura Urbana (SeinfraUrbana).

Em exame solicitação formulada pelo Exmo. Sr. Senador Jáder Barbalho para que o TCU adote providências cabíveis com relação a possíveis sobrepreço e superfaturamento nas obras do sistema viário de transporte urbano por ônibus rápido (Bus Rapid Transit - BRT) na cidade de Belém/PA, detectados em trabalho de fiscalização da Controladoria-Geral da União (CGU) , conforme constou do Relatório de Demandas Externas 201408090, produzido pela unidade da CGU no Estado do Pará (peça 1) .
Mencionada fiscalização concentrou-se sobre um dos diversos contratos celebrados entre a Prefeitura Municipal de Belém e empresas de engenharia para a construção do sistema BRT/Belém, o Contrato 152/2014-SEURB, firmado em dezembro de 2014 com o Consórcio EIT/PAULITEC. A conclusão foi pela ocorrência de um suposto sobrepreço de R$ 40.936.709,62 e de um prejuízo de R$ 6.308.960,06, em razão de superfaturamento em vários serviços, medições feitas a maior do que o efetivamente executado, cobrança por serviços não realizados e composições de preços incompatíveis com o porte da obra.
A Secretaria de Controle Externo no Estado do Pará (Secex/PA) , em sua primeira instrução (peça 9) , registrou que se trata de operação de financiamento, com lastro em recursos do Fundo de Garantia por Tempo de Serviço (FGTS) , garantida por receitas provenientes do Fundo de Participação dos Municípios (FPM) . Nessa situação, apontou que a competência desta Corte se restringe a avaliar a regularidade da operação de crédito, bem como a zelar para que os recursos alcancem sua finalidade e para que as garantias oferecidas pelo tomador sejam suficientes. Como a irregularidade noticiada refere-se à execução do empreendimento, e não à celebração da operação, entendeu que a competência para a apreciação do ocorrido cabe ao Tribunal de Contas dos Municípios do Estado do Pará (TCM/PA) .
Em consequência, a unidade técnica formulou proposta de enviar aviso ao parlamentar com exposição dessas informações, consoante minuta acostada à peça 8 destes autos.
Naquela oportunidade, contudo, apesar de concordar que a competência desta Corte, na presente situação, limitava-se a avaliar a legalidade e a finalidade da operação, destaquei que o Tribunal detém competência para fiscalizar a atuação da Caixa Econômica Federal na gestão do contrato de financiamento e, consequentemente, na proteção aos recursos do FGTS utilizados na operação. Assim, considerando que a instituição financeira tem a obrigação de efetuar o acompanhamento da execução do objeto do contrato de financiamento, determinei a realização de diligência para que a Caixa informasse as providências saneadoras que foram adotadas em face dos indícios de irregularidade relativos à existência de sobrepreço e superfaturamento apontados pela CGU no Relatório de Demandas Externas 201408090 (peça 11) .
Efetivada a medida, a unidade técnica elaborou pronunciamento com a exposição das informações remetidas, porém sem efetuar sua análise, e com incorporação desse conteúdo à minuta de aviso proposta para envio ao parlamentar (peças 15 e 16) . Considerando a possibilidade de submeter o feito à apreciação do Plenário de forma que as informações a serem encaminhadas reflitam o posicionamento do Tribunal, restitui os autos para que a Secex/PA elaborasse instrução, com análise da solicitação e dos elementos fornecidos pela Caixa, bem como incorporação, na proposta de encaminhamento, das informações que deverão ser prestadas (peça 17) .
Em virtude da reestruturação interna, a responsabilidade técnica pelo processo passou a ser da Secretaria de Fiscalização de Infraestrutura Urbana (SeinfraUrbana) , que promoveu nova diligência junto à Caixa para encaminhamento da planilha que embasou a alegação do limite de aceitabilidade para os serviços da Etapa Augusto Montenegro, bem como dos laudos de análise de engenharia (LAEs) , mencionados na resposta do banco e não anexados ao processo (peça 19) .
A Caixa defendeu, com base nos procedimentos e normativos que adota para a concessão de empréstimos para execução de obras públicas custeadas com recursos do FGTS, de um lado, a regularidade dos parâmetros avaliados, e, de outro, a inadequação da metodologia empregada pela CGU por ser aplicável a recursos do Orçamento Geral da União, não aos do FGTS.
A SeinfraUrbana, então, analisou todo o material apresentado, como também as demais peças acostadas ao processo, concluindo pela regularidade da atuação da Caixa e que os recursos alcançaram sua finalidade, em vista da entrega e operacionalidade do objeto do Contrato 152/2014-SEURB. Ao final, "propõe-se ao Excelentíssimo Senhor Presidente enviar ao parlamentar solicitante o aviso de minuta à peça 41".
Manifesto-me, em essência, de acordo com a análise promovida, de modo que a adoto como parte das minhas razões de decidir, sem prejuízo das considerações adiante expostas e de ajustes no encaminhamento proposto.
De início, registro que o presente processo foi autuado como solicitação, destacando que não poderia ser conhecido como solicitação do Congresso Nacional, uma vez que, nesse caso, têm legitimidade para solicitar informação e realização de fiscalização os presidentes do Congresso Nacional, do Senado Federal ou da Câmara dos Deputados; e de comissões técnicas ou de inquérito, quando por elas aprovada a solicitação.
Assim, ainda que o Senador Jader Barbalho, ora requerente, solicite a esta Corte providências com relação a possíveis irregularidades noticiadas, pondero por acolher, excepcionalmente, a petição como solicitação de informação ou de cópia por órgãos ou autoridades legitimados, nos termos do art. 59, inciso II, da Resolução TCU 259/2014. 
Nesse sentido, proponho ao Plenário dar ciência ao parlamentar da presente deliberação, cujo relatório contém as informações relativas às análises e conclusões da SeinfraUrbana acerca da solicitação apresentada, as quais passo apenas a sintetizar.
O objeto do Contrato 152/2014-SEURB contempla o projeto executivo de engenharia e a execução de obras civis, incluídas terraplenagem, pavimentação, obras de arte especiais, estações e terminais de passageiros e obras de reurbanização. Os recursos do Contrato de Financiamento 393.644-79/13 destinaram-se às obras das etapas do sistema localizadas nas Avenidas Almirante Barroso e Augusto Montenegro.
Cabe destacar algumas considerações apresentadas pela Caixa, em resposta à diligência realizada, acerca da sua atuação como agente financeiro:
o FGTS é um fundo constituído com recursos dos trabalhadores, sem qualquer participação de recursos da União Federal, na forma de um fundo privado;
a análise de risco no financiamento com recursos do FGTS é relativa especificamente à capacidade de pagamento do tomador e às garantias apresentadas;
a atuação da Caixa, enquanto agente financeiro em contratos de financiamentos com recursos do FGTS, ocorre de forma bastante diferenciada quando comparada à fonte de recursos públicos do Orçamento Geral da União (OGU) ;
nos repasses do OGU, a Caixa atua como mandatária da União, prestando serviços remunerados para órgãos do governo federal mediante contratos específicos;
o regramento de análise de custos de projetos do OGU difere do regramento de análise de custos do FGTS: no caso do OGU, observam-se as normas estabelecidas pela União Federal por meio do Decreto 7.983/2013 e também determinações provenientes de Acórdãos do TCU, devendo-se manter como limite o preço unitário das referências estabelecidas, as quais são públicas e de amplo conhecimento dos tomadores, construtores e demais entes que atuam neste segmento; já no caso da fonte de recursos FGTS, é feita a análise do valor global;
embora as regras sejam bastante diferenciadas entre OGU e FGTS, para a Caixa o objetivo final é sempre garantir que as obras sejam executadas a preços de mercado, independentemente da fonte de recursos utilizada;
os sistemas referenciais para as análises de orçamentos pela Caixa são predominantemente o SINAPI e SICRO, não excluindo outras fontes, tais como tabelas de referência formalmente aprovadas por órgão da administração pública ou concessionária de serviços públicos, dentre outras.
A unidade especializada examinou as seguintes supostas irregularidades apontadas pela CGU: ausência de análise do processo licitatório e do projeto básico ou estudo de concepção ou anteprojeto e respectivo orçamento pela Caixa Econômica Federal; sobrepreço e superfaturamento na execução do Contrato 152/2014-SEURB; e jogo de planilha gerando sobrepreços e reduzindo o desconto ofertado na licitação.
De acordo com o órgão de controle, a Caixa incorreu em falha grave ao não realizar a análise do projeto e orçamento referentes ao trecho da avenida Augusto Montenegro (Entroncamento - Icoaraci) .
O banco afirmou que inexiste, nas normas para concessão dos recursos do FGTS, qualquer obrigatoriedade ou determinação para analisar os projetos básicos, mas sim a documentação disponibilizada pelo tomador, sem distinção de quais projetos; bem como que, no caso do BRT/Belém, realizou o exame (peças 24 a 28) do projeto executivo encaminhando pelo município, composto de desenhos, especificações, planilhas orçamentárias e composições de custos.
A unidade especializada dá razão à Caixa, com amparo na jurisprudência do TCU, no sentido de não lhe competir papel de fiscalizador dos processos licitatórios promovidos por órgãos da administração pública, por exorbitar as suas competências institucionais, dada a sua natureza de instituição financeira e não de instituição de controle dos atos da Administração.
Destaco, ainda, o enunciado que acompanha o Acórdão 706/2014-TCU-Plenário (Relator Ministro Benjamin Zymler) : "Na aplicação dos recursos do FGTS, a Caixa tem sua atuação pautada na questão financeira. Na seara técnica, os normativos internos da Caixa exigem apenas uma avaliação global do empreendimento a ser financiado. A análise de minúcias técnicas dos projetos não faz parte do escopo de atuação da Caixa na operação dos recursos do FGTS".
De todo modo, cabe registrar que, no caso concreto, houve o exame do projeto executivo, que, por ser mais detalhado que o projeto básico, certamente possuía as informações necessárias para o regular desempenho das atribuições da instituição financeira.
No que se refere ao sobrepreço e superfaturamento, a CGU comparou os custos unitários desses serviços com alterações (adaptações) do Sistema Nacional de Pesquisa de Custos e Índices da Construção Civil (Sinapi) e Sistema de Custos Referenciais de Obras Rodoviárias (Sicro) , ambos para o Estado do Pará e à data-base da proposta da contratada (novembro de 2013) ; utilizou Bonificação e Despesas Indiretas (BDI) de 24%, em vez de 27,4% constante do contrato; bem como adicionou montante referente a serviços executados diversamente ao especificado, previsão e pagamentos de serviços em duplicidade e substituição do método construtivo em prejuízo da administração. A conclusão foi pela existência de um sobrepreço de R$ 40.936.709,62 e, considerando as medições pagas à época da fiscalização, por um superfaturamento de R$ 6.308.960,06.
Em sentido contrário, a Caixa entendeu pela adequabilidade dos valores propostos aos valores praticados no mercado local, com base nos regramentos e normativos para contratos de financiamento com recursos do FGTS. Em relação aos serviços analisados (itens significativos da curva ABC) , o valor global, R$ 209.806.450,83, é inferior ao valor limite aceitável para os serviços correspondentes, R$ 214.929.279,10 (peça 23, p. 2) . Tal montante corresponde, quanto aos serviços exclusivos, ao valor analisado pela Caixa, acrescido de 10%, considerando que, entre as orientações constantes da AE 104, há a aceitação do preço total com BDI de serviços e materiais mais representativos financeiramente até 10% superiores aos dos sistemas de referência.
Levando-se em conta o valor do projeto, canteiro, mobilização, desmobilização e administração, além de serviços significativos e não significativos da obra, a análise promovida, detalhadamente transcrita no relatório precedente, demonstra que a diferença entre o valor do contrato (R$ 209.806.450,83) e o montante apurado pela Caixa (R$ 197.836.104,53) representou 6,05% desse valor de análise da Caixa e, portanto, encontrava-se abaixo do limite aceito de 10%.
A SeinfraUrbana considerou procedentes as alegações do agente financeiro, ressaltando que os recursos do FGTS possuem regras e procedimentos próprios, distintos dos recursos do OGU, e requerem procedimentos específicos de acompanhamento do desembolso.
Registrou que a Caixa apurou que o total correspondente aos serviços significativos e não significativos do consórcio era superior ao de mercado, tal como o levantamento de preços feito pela CGU. No entanto, com amparo nos normativos aplicáveis, aplicando-se a margem de 10% sobre os valores do levantamento produzido pela Caixa, o montante resultante, superior ao do contrato, poderia ser aceito para fins de concessão do financiamento junto à Prefeitura de Belém/PA. Por tal motivo, diferentemente da CGU, a CEF considerou que o valor a maior do contrato, comparativamente ao seu levantamento, não seria impeditivo para a concessão do empréstimo.
Para a unidade especializada, "o presente caso confronta posicionamentos divergentes de duas instituições respeitadas pela sociedade, a Controladoria-Geral da União e a Caixa Econômica Federal, no que concerne à avaliação de sobrepreço de um determinado contrato. Em virtude de que cada uma delas trata a questão sob um viés técnico diferente, é possível que os resultados de suas avaliações sejam diferentes sem que, necessariamente, haja falha ou erro em qualquer das conclusões".
Quanto ao jogo de planilha gerando sobrepreços e reduzindo o desconto ofertado na licitação, a CGU afirmou que não houve uniformidade dos descontos concedidos pelo consórcio na sua proposta em relação a planilha da licitação, o que não seria irregularidade em si, bem como que, em decorrência da celebração de termos aditivos, houve o aumento substancial do quantitativo de determinado item (serviço de aço CA-50) e alteração da composição do serviço de pavimento de concreto (inclusão de fibras de polipropileno no concreto não prevista originalmente) , o que caracterizaria a prática de jogo de planilha.
Para a Caixa, a verificação de que os termos aditivos a serem firmados pelo tomador contemplem as demonstrações de seus impactos financeiros é um procedimento ligado à questão da legalidade da licitação, atribuição exclusiva do tomador, não cabendo à instituição financeira a sua verificação.
A unidade especializada corrobora o entendimento de que não compete à Caixa analisar as repercussões de aditivos de contratos envolvendo recursos do FGTS e acrescenta: "é necessário considerar que o jogo de planilha somente se caracteriza quando, em virtude de aditivações posteriores, se altera para menor o desconto global inicialmente dado pelo proponente, em termos absolutos (método do balanço) ou em termos percentuais (método do desconto) , não cabendo atribuir tal denominação a um ou outro serviço isoladamente. Dessa forma, as conclusões da CGU têm caráter pontual e não são suficientes, ainda que se considerasse aplicáveis ao controle exercido pela União sobre contratos de financiamento, para evidenciar o jogo de planilha".
Considerando que, tratando-se de contrato de financiamento com recursos do FGTS, embora a competência desta Corte limite-se a avaliar a legalidade e a finalidade da operação, deve-se reconhecer que também compete ao Tribunal fiscalizar a atuação do banco na gestão do contrato de financiamento e, consequentemente, na proteção aos recursos do FGTS utilizados na operação, acolho a análise promovida, a qual não identificou irregularidade na atuação da Caixa e registrou a entrega e operacionalidade do objeto do Contrato 152/2014-SEURB.  
Portanto, cabe conhecer da solicitação e dar ciência da presente deliberação ao Senador. 
	Diante do exposto, manifesto-me pela aprovação do acórdão que ora submeto à apreciação deste Colegiado. 
TCU, Sala das Sessões, em 13 de dezembro de 2022.
AUGUSTO SHERMAN CAVALCANTI 
Relator